【裁判字號】    98,易,3457
【裁判日期】    990127
【裁判案由】    詐欺
【裁判全文】
臺灣臺北地方法院刑事判決              98年度易字第3457號
公  訴  人  臺灣臺北地方法院檢察署檢察官
被      告  甲○○
上列被告因詐欺案件，經檢察官提起公訴（98年度偵字第28399
號），本院判決如下：
    主  文
甲○○無罪。
    理  由
一、公訴意旨以：被告甲○○意圖為自己不法之所有，於民國98
    年12月2 日5 時許，在臺北市○○區○○路150 號國泰世華
    銀行前，攔下路人即告訴人乙○○，聲稱告訴人健康不佳、
    事業及運勢不順，並向告訴人誑稱可予化解云云，使告訴人
    信以為真，而交付新臺幣（下同）33,000元予被告，被告則
    書寫「一生禁食牛肉、狗肉，命帶魁罡，有天命佛緣，100
    年進修博士……女孩子在98年農曆12月出現，99年可完婚於
    年底農曆12月」之紙條，並畫符1 紙交付告訴人，詐稱須謹
    慎隨身收藏勿出示他人、依紙條所書行事，即可保告訴人平
    安並諸事順遂云云，因認被告涉犯刑法第339 條第1 項詐欺
    取財罪嫌等語
二、按犯罪事實應依證據認定之，無證據不得認定其犯罪事實。
    又不能證明被告犯罪者，應諭知無罪之判決，刑事訴訟法第
    154 條第2 項、第301 條第1 項分別定有明文。再按，事實
    之認定，應憑證據，如未能發現相當證據，或證據不足以證
    明，自不能以推測或擬制之方法，為裁判基礎；且認定不利
    於被告之事實須依積極證據，苟積極證據不足為不利於被告
    事實之認定時，即應為有利於被告之認定；另認定犯罪事實
    所憑之證據，雖不以直接證據為限，間接證據亦包括在內，
    然無論直接證據或間接證據，其為訴訟上之證明，須於通常
    一般之人均不致有所懷疑，而得確信其為真實之程度者，始
    得據之為有罪之認定，倘其證明尚未達到此一程度，而有合
    理之懷疑存在，無從使事實審法院得有罪之確信時，即應由
    法院為諭知被告無罪之判決，最高法院40年台上字第86號、
    30年上字第816 號、76年台上字第4986號著有判例。又按刑
    法第339 條第1 項詐欺罪之成立，以意圖為自己或第三人不
    法所有，以詐術使人將本人或第三人之物交付為要件，所謂
    以詐術使人交付，必須被詐欺人因其詐術而陷於錯誤，若其
    所用方法，不能認為詐術，亦不致使人陷於錯誤，即不構成
    該罪，最高法院46年台上字第260 號判例亦闡述甚明。
三、程序方面
  (一)證人乙○○於警詢中之陳述有證據能力：
  1.按被告以外之人於審判外之陳述雖不符刑事訴訟法第159 條
    之1 至之4 等4 條之規定，而經當事人於審判程序同意作為
    證據，法院審酌該言詞陳述或書面陳述作成時之情況，認為
    適當者，亦得為證據；當事人、代理人或辯護人於法院調查
    證據時，知有刑事訴訟法第159 條第1 項不得為證據之情形
    ，而未於言詞辯論終結前聲明異議者，視為有前項之同意，
    同法第159 條之5 定有明文。
  2.本件證人乙○○於警詢中所為之陳述，其性質雖屬傳聞證據
    ，且查無符合同法第159 條之1 至之4 等前4 條之情形，惟
    證人所為之上開警詢筆錄內容，業經公訴人及被告於本院審
    判程序同意作為證據，審理時提示並告以要旨，經公訴人及
    被告表示意見，已知上述筆錄乃傳聞證據，且均未於言詞辯
    論終結前對該等筆錄內容異議，依上開規定，是證人於警詢
    中之陳述應具有證據能力。
  (二)證人乙○○於偵查中之證述有證據能力：
  1.按被告以外之人於偵查中向檢察官所為陳述，除顯有不可信
    之情況者外，得為證據，刑事訴訟法第159 條之1 第2 項定
    有明文。
  2.本件證人乙○○於檢察官偵查中以證人身份向檢察官具結所
    為之證述，未曾提及檢察官在偵查時有不法取供之情形，亦
    無顯不可信之情況，依上說明，證人乙○○於偵查中之證言
    自具有證據能力
四、公訴意旨認被告涉犯詐欺取財罪嫌，無非以告訴人之證述，
    被告所書寫之紙條、告訴人自國泰世華銀行提領款項之客戶
    交易明細表及被告之供述為主要論據。訊據被告固坦承於98
    年12月2 日14時40分許在臺北市○○區○○路150 號為告訴
    人看相收費一情不諱，惟堅決否認有何詐欺取財犯行，辯稱
    ：是告訴人認為我說得很準，而同意給我33,000元等語。
五、經查：
  (一)被告於98年12月2 日14時40分許在臺北市○○區○○路150
    號國泰世華銀行前擺設攤位，見告訴人經過遂招呼其上前看
    相，並向告訴人表示其算命最多收取66,000元，可酌收告訴
    人33,000元，告訴人因而於同日先後提領現金20,000元、10
    ,000元併同身上3,000 元交付被告，由被告為其相命後給予
    告訴人預測命理之紙條及符紙各1 張一情，此經告訴人於警
    詢、偵查及本院審理時證述明確（98年度偵字第28399 號卷
    第5 頁至第7 頁、第67頁至第70頁），核與被告之供述相符
    （上開卷第8 頁至第10頁、第56頁至第58頁、第67頁至第70
    頁），並有被告為告訴人預測命理之紙條1 張附卷可稽（同
    上卷第28399 號卷第12頁）。
  (二)告訴人於本院審理時證稱是被告招呼伊至被告攤位後，說中
    伊正要去的地方，伊覺得被告講得對就坐下來聽聽看，被告
    說伊可能這兩年運勢、身體都比較不好，被告可幫伊變好，
    被告遂幫伊寫符、點香，是被告先點香，伊去領錢，被告再
    寫符等語在卷（本院卷第21頁、第21頁反面），衡情告訴人
    如非認為被告所言與其自身狀況相符，為聽取更多被告之分
    析，進而就獲取被告之相命、改運服務達成價金之意思合致
    ，被告豈會為告訴人點香、寫符，告訴人亦不可能前往提款
    機提領款項。且告訴人前往提款機提款時，被告並未在旁控
    制、監視告訴人之舉動，告訴人如認為被告所言全為胡謅之
    詞不值一文，大可拒絕被告為其相命之邀約而離去，遑論至
    提款機領錢交付被告。加以告訴人亦證稱被告曾對伊說「你
    可以念到碩士，再念到博士，你的身體冷，跟女孩子交往不
    會到最後」，伊覺得很準等語（本院卷第24頁），益見告訴
    人當時認為被告所述現狀有與事實相符之處，才願意購買被
    告之相命、改運服務，至為顯然。告訴人於本院審理時雖證
    稱被告為其改運的方式僅以寫符、點香的方式進行，另寫一
    張保平安的符及一張要告訴人照作的字條等語（本院卷第21
    頁、22頁反面），質疑被告收取相當告訴人1 個月薪資之高
    價，卻未獲得被告慎重處理，且只收到2 張紙，客觀上價值
    顯不相當。惟相命、改運均為自民間信仰衍生之活動，就所
    謂「改運」應如何進行，並無必須在神壇前舉行祭改儀式之
    統一規定，且被告與告訴人間亦未討論以何等方式為告訴人
    改運、應準備之供品、道具等，告訴人質疑被告當日僅以燃
    香、寫符並交付符紙、紙條之方式進行改運，應屬告訴人與
    被告對「改運」之進行方式認知不同，而非被告未具體實行
    為告訴人改運之承諾。況我國國人在無法認同、掌握現實狀
    況或無法抉擇，對未來產生不確定、不滿足及不安全感時，
    多喜歡藉助相命、算命、卜卦等方式預知未來吉凶，進而趨
    吉避凶，而相命術士以看體相，根據個人面貌、五官好壞及
    氣色，以統計學之大數法則分析、歸納而探知其人之內在性
    格及善惡喜好，並占卜財運、官司、姻緣、事業榮枯，是被
    告為告訴人相命、改運之行為本質無非為民間信仰活動之一
    環，並非被告用以施詐之詐術。因此被告稱為告訴人相命、
    改運而收取費用，並交付命理預測之紙條及符紙，是否即為
    詐術之施行，即存有合理之懷疑。
  (三)告訴人事後雖認為被告收取之費用相當告訴人一個月的薪水
    太高，且被告當時說要幫伊改運，使事業順利、身體變好，
    卻只有點香、寫符，事後也僅取得被告所寫的2 張紙，因而
    感覺受騙（本院卷第22頁反面、第23頁），惟告訴人於本院
    審理時經檢察官詰問「你在偵訊中說，你本來是拿1,000 元
    的紅包給被告，而被告說人家拿給他是66,000 元 ，後來你
    又說錢不夠，給了33,000元，請詳述該過程？」，告訴人答
    稱：「就是我拿1,000 元給被告，後來會提高金額是因為我
    相信被告的話」等語在卷（本院卷第23頁反面），告訴人既
    然與被告議價後，仍因認被告所言準確而同意以33,000元由
    被告相命、改運，顯見告訴人同意付款之原因，是就自己身
    體、姻緣、學業運勢如何、要不要進行相命及改運、需花費
    之金錢等事項，自行基於自由意志作評估，並認為被告相命
    、改運準確有效所為之決定。至於被告相命、改運客觀上是
    否果真準確有效，取決於告訴人是否相信，一般智識正常之
    人均可自行決定，況告訴人並非初出社會，全無社會歷練之
    人，且告訴人也證稱被告並沒有說如果不給他相命或改運運
    勢就無法好轉（本院卷第25頁），而有何足以左右告訴人是
    否同意由被告看相、改運意願之言詞，告訴人自得以理性考
    慮是否要花錢請被告相命、改運。復參酌被告當天確有為告
    訴人相命、燃香、寫符紙，僅是告訴人事後認為被告當時收
    費太高提起本件告訴，惟相命、改運之收費高低本屬得以自
    由議價之市場機制，告訴人就被告起先開價66,000元之收費
    認為太高尚可與被告議價至33,000元，可見被告向告訴人所
    收取之費用確係經雙方面議決定，屬市場機能運作之結果。
    因此，被告是否係以相命、改運為由，使告訴人陷入非以高
    額費用找被告相命、改運不可的錯誤，亦有合理之懷疑。
  (四)被告既受告訴人之有償委任相命及改運，且收取之費用甚高
    ，竟未就相命、改運之流程、方式與告訴人善加溝通，至生
    糾葛，誠屬不該，惟此僅屬一般民事糾紛，尚難認被告有何
    詐欺取財行為。
六、綜上所述，公訴人所舉之證據，其為訴訟上之證明，並未達
    到通常一般之人均確信被告有上開公訴意旨所載詐欺取財犯
    行之真實程度。此外，復查無其他積極證據足資證明被告確
    有公訴意旨所指詐欺取財犯行，揆諸前揭法條及判例之意旨
    ，被告犯罪尚屬不能證明，自應為被告無罪之諭知。
據上論斷，應依刑事訴訟法第301 條第1 項，判決如主文。
本案經檢察官郭昭吟到庭執行職務。
中    華    民    國    99    年    1     月    27    日
                  刑事第十八庭審判長法  官  游士珺
                                    法  官  陳思帆
                                    法  官  林芳華
以上正本證明與原本無異。
如不服本判決應於收受送達後10日內向本院提出上訴書狀，並應
敘述具體理由；其未敘述上訴理由者，應於上訴期間屆滿後20日
內向本院補提理由書（均須按他造當事人之人數附繕）「切勿逕
送上級法院」。
                                    書記官  林鈴芬
中    華    民    國    99    年    1     月    27    日

司法院資訊處製作；財團法人民間司法改革基金會備份。
